【裁判字號】    97,訴,6509
【裁判日期】    980730
【裁判案由】    損害賠償
【裁判全文】
臺灣臺北地方法院民事判決              97年度訴字第6509號
原      告  豪泰汽車客運股份有限公司
法定代理人  丁○○
訴訟代理人  乙○○
            李振生律師
被      告  丙○○
訴訟代理人  黃瑞真律師
複  代理人  陳添信律師
複  代理人  何盈蓁律師
上列當事人間損害賠償事件，本院於中華民國98年7月9日言詞辯
論終結，判決如下：
    主  文
被告應給付原告新臺幣壹拾參萬柒仟捌佰玖拾貳元，及自民國九
十七年十月八日起至清償日止，按年息百分之五計算之利息。
原告其餘之訴駁回。
訴訟費用由被告負擔百分之十九，餘由原告負擔。
本判決第一項得假執行。但被告以新臺幣壹拾參萬柒仟捌佰玖拾
貳元為原告預供擔保後，得免為假執行。
    事實及理由
一、原告主張：被告任職原告公司之駕駛期間，於民國96年7月2
    5日9時10分許駕駛原告所有車牌AG-100之營業大客車（下稱
    系爭大客車），因操作車輛不當，於國道3號北向31.4公里
    處不慎撞擊國道匝道口處護欄（下稱系爭事故），造成系爭
    大客車機件嚴重受損，被告雖已離職，但原告多次向被告請
    求賠償，被告均置之不理。系爭大客車損害修理部分，車頭
    損害為新臺幣18萬7,800元、車子底盤損害為21萬5,480元、
    其他車損為7,000元、車子拖吊費用為6萬元，合計車損為47
    萬280元，被告並簽有一紙同意書（系爭同意書），同意賠
    償系爭大客車車損維修金額。又系爭大客車因受損修理期間
    無法營業部分，依原告每月向臺北市政府交通局申報之運輸
    成績表為計算，系爭大客車自96年7月26日進場維修至96年
    10月26日止，計93天無法出車，造成營業損失48萬4,903元
    。而依原告公司規定之行車肇事處理辦法（系爭處理辦法）
    第11條規定，原告自行負擔車損總額50％，故原告自得請求
    被告賠償車損23萬5,140元，及營業損失48萬4,903元，合計
    72萬43元。爰依侵權行為之法律關係請求被告給付等語。並
    聲明：被告應給付原告72萬43元及自起訴狀繕本送達翌日起
    至清償日止，按年息5％計算之利息。
二、被告答辯：
  (一)被告於96年7月25日9時10分駕駛系爭大客車行經國道三號北
    向31.4公里處，正右轉下安坑交流道時，從後照鏡看見右側
    後方有車輛急速前行，依當時情形，若系爭大客車繼續右轉
    ，則必遭後方車輛撞擊造成嚴重人車傷亡，被告只能迅速將
    方向盤轉正，因此撞擊國道匝道口護欄，故系爭事故之發生
    係因被告為閃避後方來車而避免更大損害，並非原告指稱之
    駕駛不當所致，被告並無過失，亦無違反任何交通規則，被
    告對系爭事故之發生既無過失，自不負侵權行為賠償責任。
    而依系爭處理辦法第11條約定，駕駛員無責時依同辦法第6
    條處理，即所有損失、追償、訴訟均由原告處理，駕駛員當
    月獎金不受影響，系爭事故既不可歸責予被告，原告自不得
    向被告請求損害賠償。被告於系爭事故發生後，多次與原告
    協商，被告迫於原告壓力下為息事寧人而簽立系爭同意書，
    非謂被告因駕駛不當同意賠償，且被告簽署系爭同意書之對
    象亦非公司，係為公司內部之駕駛互助會（下稱駕駛互助會
    ），蓋因被告有加入駕駛互助會，系爭同意書僅表示被告同
    意於有賠償責任時依互助會之規定比例分擔賠償。
  (二)縱認被告應負賠償責任，原告請求之金額亦有不合理之處。
    於系爭大客車車損部分，一般事故發生後為迅速修繕、求償
    ，衡諸常情應於事發後數日內完成一次性估價，而本次系爭
    事故所毀損者為車頭部分，然原告第二次估價卻為底盤部分
    ，與車頭無關，顯非系爭事故之損害範圍，自不應予以計入
    。再就車頭維修明細部分觀之，不只車頭零件，連車門、駕
    駛座位等均全數換新，原告自應就維修項目是否與系爭事故
    有關舉證，否則不應計入本件損害賠償範圍。本件原告主張
    之車損修理費用41萬280元，扣除與明細不符之1,100元及重
    複列支之玻璃費用7,000元，縱認本件車損包括車頭及底盤
    部分，其修理費用至多為40萬2,180元，而工資部分應僅為8
    萬元，故零件費用為32萬2,180元，系爭大客車係於87年9月
    出廠，88年4月12日領照使用，依行政院所頒固定資產耐用
    年數表及固定資產折舊率表之規定，運輸業用客車之耐用年
    數為4年，依定率遞減法每年折舊千分之438，系爭大客車領
    照使用日至系爭事故日，參酌營利事業所得稅查核準則第95
    條第6項之規定，系爭大客車使用期間為自88年4月12日起至
    96年7月25日止，合計為8年4個月，扣除折舊後，零件費用
    為2,739元，加上工資8萬元，車損費用合計為8萬2,739元，
    再加上拖吊費6萬元，總計為14萬2,739元。又依系爭處理辦
    法第11條約定，被告應分擔之比例為55％，其分擔金額應為
    7萬8,506元（計算式：142,739×55％＝78,506），再被告
    有參加駕駛互助會，依互助會之施行內容第3條第5款，就駕
    駛分擔比例部分，第一次肇事者依第7款規定自負額僅為40
    ％，故被告應負擔3萬1,402元（計算式：78,506×40％＝31
    ,402）。
  (三)至營業損失部分，依原告提供之96年1月至96年10月之運輸
    成績表可知，原告96年7月至10月之客運收入與96年1月至6
    月並無顯著差異，且96年1月及6月之「臺北市湖口-新竹古
    奇峰」路線之客運收入低於96年7月至10月，96年2月至5月
    之「臺北市東南區-北二高-新豐鄉」路線之客運收入亦低於
    96年7至10月。固原告於其主張之系爭大客車進廠修理時間
    之客運收入並無減少，原告請求營業損失無理由。況系爭大
    客車進車廠修理到修理完畢出廠，至多僅有1個半月，原告
    縱得請求營業損失亦僅得請求事故後1個半月內之營業損失
    即96年7月26日至96年9月10日，並應扣除扣除油料支出之成
    本，且該營業損失之損害應可包含於肇事支出之費用而依駕
    駛互助會施行內容約定，被告自負額亦為40％。
  (四)事故前一日被告臺北、新竹共5趟，工作時間長達14小時，
    故被告於事故前一日，正常工作時間超過勞動基準法規定之
    8小時甚鉅，被告顯有因原告指示而超時工作之情，事發當
    日7時20分即被指派駕駛不熟悉之車輛出車執行勤務，在前
    一日超時工作又未獲得充分休息即出車駕駛不熟悉車輛之情
    形下，對突發狀況無法為有效之反應，原告身為雇主應可預
    見超時工作，對事故之發生顯然與有過失，且對勞工安全應
    有較高之注意義務，相對於被告亦為經濟上之強者，是對本
    件原告應負擔80％之與有過失。
  (五)並聲明：1.原告之訴駁回；2.如受不利判決，願供擔保請准
    宣告免為假執行。
三、兩造不爭執事項：
  (一)被告於96年7月25日9時15分許，駕駛原告公司所有系爭大客
    車，於國道三號北向31.434公里處撞擊國道匝道口處護欄及
    交通標誌，造成系爭大客車機件受損（見本院卷第70頁至第
    81頁）。
  (二)被告於系爭事故發生時任職於原告公司，為營業大客車之駕
    駛員，並於96年9月6日簽訂同意賠償系爭大客車車損維修總
    金額之同意書（下稱系爭同意書、見本院卷第9頁）
  (三)依原告公司制訂之行車肇事處理辦法第11條規定，在被告有
    過失之情形下，車損金額如為5萬元以下，被告應負擔全額
    ；車損金額如為10萬元以下，被告負擔60％；車損金額如為
    20 萬元以下，被告負擔55％；車損金額如為20萬元以上，
    被告負擔50％（見本院卷第23頁）。
四、得心證之理由：
    原告主張被告因過失操作車輛不當，造成系爭大客車機件嚴
    重受損，應賠償半數之修復費用及修車期間之營業損失等情
    ，為被告所否認，並以前開情詞置辯，是本件之爭點厥為：
    (一)被告就系爭事故之發生是否有過失？(二)被告簽署系爭同意
    書，是否即表示願意就系爭大客車所受損害負賠償責任？(三)
    原告所主張之系爭大客車車損與系爭事故有無因果關係？系
    爭大客車之車損範圍及修理金額為何？原告就此部分可請求
    之賠償金額為若干？(四)原告因系爭事故所致之營業損失為若
    干？原告得向被告請求營業損失之金額為何？(五)倘被告有過
    失且依系爭處理辦法第11條規定計算後應負賠償，被告可否
    以其向原告公司駕駛互助基金會請求之補助抵銷？(六)被告抗
    辯原告與有過失，是否可採？如是，則被告得減輕之賠償責
    任比例為何？茲析述如次：
  (一)被告就系爭事故之發生是否有過失？
    按汽車駛離高速公路擬進入交流道時，應先駛入外側車道，
    再循減速車道逐漸降低速率行駛之，高速公路及快速公路交
    通管制規則第18條定有明文。查被告於96年7月25日9時10分
    許駕駛系爭大客車，在國道3號北向31.4公里處撞擊國道匝
    道口處護欄，為兩造所不爭執，而當時天候晴，光線為日間
    自然光線，路面鋪設柏油且乾燥無缺陷，視距良好並無障礙
    物，有道路交通事故調查報告表在卷可稽（見本院卷第72頁
    ），另自道路交通事故現場圖（見本院卷第71頁）及現場照
    片（見本院卷第77頁至第81頁）以觀，系爭大客車衝撞護欄
    及交通標誌之力道非輕，與邊坡草地磨損痕跡亦長達10公尺
    ，足認被告駕駛系爭大客車駛離高速公路進入交流道時仍處
    高速行駛之狀態，與上揭規定之注意義務有違，亦無不能注
    意之情形，被告就系爭事故之發生顯有過失。被告雖抗辯其
    為閃避候車避免更大損失，遂將方向盤轉正致撞擊護攔，並
    非駕駛不當等語，然並未舉證以實其說，所辯尚不足採。
  (二)被告簽署系爭同意書，是否即表示願意就系爭大客車所受損
    害負賠償責任？
    查系爭同意書係被告單方簽立所為之意思表示，對象並非原
    告，此自系爭同意書上係載明「此致豪泰汽車客運股份有限
    公司駕駛互助會」即知（見本院卷第9頁），是原告執此主
    張被告已同意賠償系爭大客車車損維修金額，尚非有據。
  (三)原告所主張之系爭大客車車損與系爭事故有無因果關係？系
    爭大客車之車損範圍及修理金額為何？原告就此部分可請求
    之賠償金額為若干？
  1.原告主張系爭大客車因系爭事故致受有車頭及底盤之損害，
    業據其提出萬星汽車修理廠統一發票及估價單，並經證人甲
    ○○即萬星汽車修理廠實際負責人到庭證稱：系爭大客車除
    車頭有損害外，底盤亦有損害，因為當初撞的時候，底盤、
    方向盤的主機都撞壞了等語，且依現場照片以觀，系爭大客
    車底盤低於護欄，經撞擊後，復拖拉護欄衝入草地中，部分
    護欄並嵌入位於車頭之底盤處，致車頭及底盤均受有損害，
    應認原告之主張為可採。被告故抗辯系爭大客車於系爭事故
    發生隔日即96年7月26日僅就車頭損害部分估價，迨至96年9
    月1日始就底盤部分為第二次估價，與常情有違，底盤部分
    顯非系爭事故損害之範圍等語。然據證人甲○○所述：車子
    到廠是由其於96年7月26日先估車頭、板金、外面損壞之部
    分，因車子很大，有時必須拆掉外面部分始有辦法對內部損
    害部分估價，第二次估價是估底盤部分，確實是96年9月1日
    所估等語。則被告空言否認底盤部分非系爭事故車損範圍，
    要屬無據，洵非可採。
  2.系爭大客車修復費用部分：
  (1)原告主張系爭大客車車頭毀損所需修復費用，包括材料金額
    10萬3,900元、工資8萬3,900元等項，合計為18萬7,800元，
    雖據其提出估價單及維修明細（見本院卷第11頁及第14頁）
    ，然其所提統一發票所載金額則為18萬6,700元（見本院卷
    第10頁上半），證人甲○○則證稱：原告公司支付的錢，確
    實為發票上面所載金額，與維修明細所載金額不同，應係其
    太太算錯等語。是應認車頭部分之修復費用為18萬6,700 元
    ，其中營業稅為8,890元，其餘17萬7,810元，爰依維修明細
    所列材料及工資金額，按比例分攤可得材料部分為9萬8,373
    元（計算式：177,810×103,900／187,800＝98,373），工
    資部分則為7萬9,437元（計算式：177,810×83,900／187,8
    00＝79,437）。被告固抗辯上開維修明細為原告自行繕打，
    與甲○○開立之估價單並未區分材料及工資金額不同，不足
    採信，全部工資金額應為第二次估價單所列之8萬元等語。
    惟甲○○證稱：「（問：證人說公司沒有用電腦打字的，為
    何維修明細是用打字的？）應該是我傳手寫的給原告公司，
    原告公司再用電腦打字」，足認上開維修明細所載內容仍出
    於甲○○，並非原告自行杜撰，且甲○○既為兩次估價，修
    復對象又屬獨立，實無於第二次估價時始併計第一次估價之
    工資金額之可能，被告所辯，尚不足採。
  (2)至底盤部分，修復費用為22萬6,254元，其中營業稅為1萬77
    4元，其餘21萬5480元部分，工資金額為8萬元，材料金額則
    為13萬5,480元，此有原告提出之統一發票及維修明細在卷
    可憑（見本院卷第10頁下半及第15頁），應堪信為真實。又
    材料部分，依上開維修明細所示，中古材料占6萬2,000元，
    新品則為6萬1,480元，另就「前車體骨架更換」一項，並未
    標示中古材料或新品，本院審酌該項金額僅為1萬2,000元尚
    低，且國內一般遊覽車之底盤幾乎均為進口，此自本件底盤
    修復必須尋找中古材料自明，爰認該前車體骨架更換一項，
    亦屬中古材料，而為甲○○所漏繕，故中古材料之金額應為
    7萬4,000元。
  (3)原告另主張其支付玻璃費用7,000元，及拖吊費6萬元，並分
    別提出新生安全玻璃製造廠銷貨通知單及統一發票為憑（見
    本院卷第13頁），應堪信為真實。被告雖質疑該玻璃費用為
    重複之請求，然據甲○○所述：「新生玻璃是我們的配合廠
    商，是我去叫來的，但是是由原告公司直接與新生玻璃公司
    接洽、付費」，足認該玻璃費用並無重複請求之情事，被告
    所辯，不足採信。
  (4)綜上，系爭大客車因系爭事故所生修復相關費用，包括營業
    稅（計算式：8,890＋10,774＝19,664）、工資15萬9,437元
    （計算式：79,437＋80,000＝159,437）、新品材料15萬9,8
    53元（計算式：98,373＋61,480＝159,853）、中古材料7萬
    4,000元、玻璃費用7,000元及拖吊費6萬元，合計為47萬9,9
    54元（計算式：19,664＋159,437＋159,853＋74,000＋7,00
    0＋60,000＝479,954）。
  3.原告可請求之賠償金額：
  (1)按不法毀損他人之物者，被害人得請求賠償其物因毀損所減
    少之價額。負損害賠償責任者，除法律另有規定或契約另有
    訂定外，應回復他方損害發生前之原狀。第一項情形，債權
    人得請求支付回復原狀所必要之費用，以代回復原狀。民法
    第196條、第213條第1項、第3項分別定有明文。次按物被毀
    損時，被害人除得依民法第196條請求賠償外，並不排除民
    法第213條至第215條之適用。依民法第196條請求賠償物被
    毀損所減少之價額，得以修復費用為估定之標準，但以必要
    者為限（例如：修理材料以新品換舊品，應予折舊）。查系
    爭大係於87年9月出廠，有行車執照影本在卷可稽（見本院
    卷第24頁），至系爭事故發生時即96年7月為止，已使用8年
    又10個月，依行政院（86）台財字第52053號令公布修正之
    固定資產耐用年數表所示營業用大客車耐用年數為4年，則
    按定率遞減法計算折舊，每年折舊率應有千分之四三八；及
    參酌「營利事業所得稅查核準則」第95條第6項之規定：「
    固定資產提列折舊採用定率遞減法者，以1年為計算單位，
    其使用期間未滿1年者，按實際使用之月數相當於全年之比
    例計算之，不滿1月者，以1月計」，該車輛損害之零件費用
    支出本應依上開各規定之比例計算折舊額後加以扣除，惟採
    用定率遞減法計算折舊者，其殘值之計算，依所得稅法第54
    條第3項規定，應仍以該固定資產總價十分之一為度，即各
    年度之折舊額應提列至殘值等於原取得成本十分之一為限。
    是就上開新品材料15萬9,853元部分，經折舊後應提列之殘
    值為1萬5,985元，該範圍內之費用，始屬該等新品材料用於
    回復原狀之必要費用，至中古材料部分，因取得生產年份顯
    有困難，又已非新品，本院認無再計算折舊額並予扣除之必
    要，另核其他如工資等費用，均核屬必要之費用，是系爭大
    客車因系爭事故所致回復原狀之必要費用為33萬6,086元（
    計算式：19,664＋159,437＋15,985＋74,000＋7,000＋60,
    000＝336,086）。
  (2)依原告公司行車肇事處理辦法第11條所定，有責肇事車損20
    萬元以上，駕駛員賠付比例為50％（見本院卷第23頁），是
    原告就此部分得請求之金額為16萬8,043元（計算式：336,0
    86×50％＝168,043）。
  (四)原告因系爭事故所致之營業損失為若干？原告得向被告請求
    營業損失之金額為何？
    原告主張：系爭大客車自96年7月26日進場維修至96年10月
    26日止，計93天無法出車，造成營業損失48萬4,903元等語
    ，被告則抗辯：原告得請求系爭事故後1個半月內即96年7月
    26日至96年9月10日之營業損失，並應扣除油料支出成本等
    語。經查：
  1.原告雖提出萬星汽車修理廠出具之豪泰客運AG-100進場修理
    證明，然甲○○證稱：其沒有見過該進場修理證明，應是原
    告公司自行繕打，因為其公司都用手寫，該證明上所蓋公司
    章及小章是否真正，要問其太太，因為章都是其太太保管，
    其太太是負責管帳等語。是該進場修理證明既係原告公司自
    行繕打，縱認其上萬星汽車修理廠之大小章印文為真，亦為
    負責管帳之人即甲○○的太太所為，其並非負責修理，是否
    知悉系爭大客車確切之進出廠時間，即非無疑，則該進場修
    理證明尚難為原告有利之認定。甲○○復證稱：車頭修理到
    好大概要1個多月，底盤部分有些部分是先去找零件回來後
    才報價，那時已算開始修理，印象中如果包括找零件時間，
    底盤修理大概也要半個月的時間等語，則被告抗辯：原告得
    請求營業損失之期間為系爭事故發生後1個半月內即96年7月
    26日至96年9月10日，應屬可採。
  2.按損害賠償，除法律另有規定或契約另有訂定外，應以填補
    債權人所受損害及所失利益為限，民法第216條第1項定有明
    文。故同一事實使債權人受有損害及享有利益者，應將享有
    之利益自所受之損害內扣除，必其損益相抵之結果尚有損害
    ，始應由債務人負賠償責任。本件原告雖因系爭大客車進場
    修理而生營業收入之損失，然其亦因系爭大客車未加入營運
    而減少油料支出之成本，依上揭說明，應認被告抗辯原告之
    請求應扣除油料支出之成本，應屬可採。依原告公司所提運
    輸成績表（見本院卷第19頁至第21頁）及被告所提汽柴燃油
    價格變動表（見本院卷第185頁至第187頁）所示：
  (1)96年7月底之登記車輛數為45輛，當月客運收入為760萬8,56
    0元（計算式：6,889,200＋719,360＝7,608,560），可推算
    每車每日之營業收入為5,454元（計算式：7,608,560÷45÷
    31＝5,454）。另當月耗柴油155,630.71公升（計算式：123
    ,785.86 ＋31,844.85＝155,630.71），而柴油每公升價格
    96年7月1日至3日為25.3元、7月4日至10日為25.8元、7月11
    日至17日為26.0元、7月18日至24日為26.4元、7月25日至31
    日為26.6元，則依天數加權平均計算96年7月柴油每公升價
    格為26.0元【計算式：（25.3×3＋25.8×7＋26.0×7＋26.
    4×7＋26.6×7）／31＝26.0】，可推算每車每日之油料支
    出成本為2,901元（計算式：155,630.71×26.0÷45÷31＝
    2,901）。系爭大客車97年7月26日至31日無法參與營運，可
    推算原告所受營業上之損害為1萬5,318元【計算式：（5,45
    4-2,901）×6＝15,318】。
  (2)96年8月底之登記車輛數為45輛，當月客運收入為700萬4,58
    0元（計算式：6,217,770＋786,810＝7,004,580），可推算
    每車每日之營業收入為5,021元（計算式：7,004,580÷45÷
    31＝5,021）。另耗柴油152,182.42公升（計算式：121,832
    .89 ＋30,349.53＝152,182.42），而柴油每公升價格96年8
    月1日至14日為26.6元、8月15日至31日為25.9元，則依天數
    加權平均計算96年8月柴油每公升價格為26.2元【計算式：
    （26.6×14＋25.9×17）／31＝26.2】，可推算每車每日之
    油料支出成本為2,858元（計算式：152,182.42×26.2÷45
    ÷31＝2,858）。系爭大客車97年8月1日至31日無法參與營
    運，可推算原告所受營業上之損害為6萬7,053元【計算式：
    （5,021-2,858）×31＝67,053】。
  (3)96年9月底之登記車輛數為45輛，客運收入為731萬4,660元
    （計算式：6,538,820＋775,840＝7,314,660），可推算每
    車每日之營業收入為5,418元（計算式：7,314,660÷45÷30
    ＝5,418）。另耗柴油154,355.09公升（計算式：126,996.2
    1＋27,358.88＝154,355.09），而柴油每公升價格96年9月1
    日為25.9元、9月2日至30日為25.2元，則依天數加權平均計
    算96年9月柴油每公升價格為25.2元【計算式：（25.9×1＋
    25.2×29）／30＝25.2】，可推算每車每日之油料支出成本
    為2,881元（計算式：154,355.09×25.2÷45÷30＝2,881）
    。系爭大客車97年9月1日至10日無法參與營運，可推算原告
    所受營業上之損害為2萬5,370元【計算式：（5,418-2,881
    ）×10＝25,370】。
  (4)綜上，原告得向被告請求之營業損失為10萬7,741元（計算
    式：15,318＋67,053＋25,370＝107,741）。
  3.被告另抗辯原告於系爭大客車修理期間，無需支付系爭大客
    車駕駛之薪水，亦屬基於系爭事故所受利益而與被告請求之
    賠償相扣抵等語。然一般客運公司駕駛為排班制，被告並未
    舉證證明原告公司之駕駛員有各自專用之大客車，倘有大客
    車進廠維修，原告即無須支付該駕駛員薪資。況原告無需支
    付系爭大客車駕駛之薪水，係因被告於系爭事故發生後即離
    職，被告尚難遽指其為原告基於系爭事故之所受利益，被告
    所辯，要非可採。
  (五)被告所為之抵銷抗辯，是否可採？
    被告雖抗辯如需負擔賠償，亦應與原告公司駕駛互助基金會
    比例分擔，而得主張抵銷等語。然依原告公司駕駛互助基金
    會施行內容（見本院卷第46頁）規定：該辦法適用對象為原
    告公司內所有駕駛（第2條）、由駕駛員互推共同管理員4名
    成立收支審查委員會（第3條第2項）、互助金不足由各會員
    平均分擔補足（第3條第6項）、離職駕駛員若本年度肇事無
    申請互助金者可要求照比例歸還（第3條第8項）。是該互助
    基金雖由公司強制編制內所有駕駛人員參加（第3條第1項）
    ，然其收支係由駕駛員互推成立審查委員會管理，會員尚有
    平均分擔補足互助金之義務，及於離職時申請按比例歸還之
    義務，足認該互助基金係獨立於原告之外，申請補助之法律
    關係存在於原告公司所有駕駛彼此間，而非兩造間，被告是
    項抵銷抗辯，尚屬無據。
  (六)被告抗辯原告與有過失，是否可採？如是，則被告得減輕之
    賠償責任比例為何？
  1.被告抗辯其因原告指示超時工作，業據其提出自製之出勤表
    （下稱系爭出勤表、見本院卷第175頁至第181頁）為憑，原
    告雖否認其真正。惟本件原告為汽車客運公司且為被告之雇
    主，基於班車調派及核發薪資之需要，應存有被告出勤之紀
    錄，卻未提出以供本院核對，並陳稱公司規模小，沒有人作
    出勤紀錄表等詞，理由顯非正當，本院審酌系爭出勤表係被
    告每日執行職務之記載，並無顯有不可信之情況，且其上記
    載之車次與原告核發被告之薪資明細表下備註欄出車趟數之
    記載大致相符，因認系爭出勤表之記載，應屬可信。
  2.按勞工每日正常工作時間不得超過8小時，每2週工作總時數
    不得超過84小時。勞動基準法第30條第1項定有明文。依被
    告所提96年7月出勤表所示，被告於當月第1週即7月1日至7
    日及第2週即7月8日至14日，各出車30車次，第3週即7月15
    日至21日，則出車35次，倘依臺北至至新竹車程每次以1.5
    小時計算，被告連續3週之工時分別為45小時、45小時及52.
    5小時，是被告平日即有超時工作之情形。又事故發生前一
    日，被告最後一趟出車為晚上10時30分自臺北發車，至新竹
    顯逾晚上12時，翌日早上7時20分隨即自新竹發車，難認有
    予被告充分之睡眠時間。而超時工作及睡眠不足，均足使人
    之精神力及注意力降低，原告為雇主，對此應可預見，故被
    告辯稱原告對系爭事故之發生，亦有過失等語，堪予採信。
  3.原告雖主張被告為獲取工作獎金而自願超時工作，並提出延
    長工時同意書為憑（下稱系爭同意書，見本院卷第217頁）
    ，然按雇主與勞工所訂勞動條件不得低於本法所定之最低標
    準，勞動基準法第1條第2項定有明文，系爭同意書約定被告
    同意接受每日超出12小時後之工時以加班費核算，顯然違反
    勞動基準法有關工作時間、休息、休假之強制規定，應屬無
    效。原告執此主張本件過失應由被告自負，尚非可採。被告
    另抗辯被告當日因指派駕駛不熟悉之車輛出車執行勤務，對
    突發狀況無法為有效之反應等語，然並未舉證以實其說，況
    運輸業者因車輛調度及排班因素，本無法令每一駕駛員有專
    屬車輛，被告尚難執此苛責原告，應認其是項所辯，尚非可
    採。
  4.按損害之發生或擴大，被害人與有過失者，法院得減輕賠償
    金額，或免除之。民法第217條第1項定有明文。本件原告對
    系爭事故之發生，亦有過失，已如上述。本院衡諸原告為雇
    主，對於勞工之安全，本應有較高之注意，且相對於被告而
    言，原告亦為經濟上之強者，另衡之被告為職業駕駛，其注
    意能力，亦高於普通之駕駛人，其未注意行車安全，致肇系
    爭事故發生，實難辭其咎，爰依上揭規定減輕被告應負擔之
    責任至50％，亦即被告應賠償原告之損害為13萬7,892元【
    計算式：（168,043＋107,741）×50％＝137,892】。
五、綜上所述，被告就系爭事故之發生為有過失，應賠償原告車
    損費用16萬8,043元及營業上之損失10萬7,741元，然因原告
    指示被告超時工作，為與有過失，爰減輕被告應負擔之責任
    至50％。從而，原告依侵權行為之法律關係請求被告給付13
    萬7,892元，為有理由，應予准許。逾此範圍之請求，則屬
    無據，為無理由，應予駁回。
六、本件所命被告給付之金額，未逾50萬元，爰依民事訴訟法第
    389條第1項第5款規定，就原告勝訴部分，依職權宣告假執
    行。又被告陳明願供擔保，請准宣告免為假執行，核無不合
    ，爰酌定如主文第4項所示相當之擔保金額宣告之。至原告
    雖陳明願供擔保請准宣告假執行，惟此係促使本院依職權為
    假執行之宣告而已，併予敘明。
七、本件因事證已臻明確，兩造其餘攻擊、防禦方法及所為之立
    證，經逐一審酌後，本院認與判決之結果不生影響，不再一
    一論述，併予敘明。
八、訴訟費用負擔之依據：依民事訴訟法第79條。
中    華    民    國    98    年    7     月    30    日
                  民事第四庭  審判長法  官  周祖民
                                    法  官  余明賢
                                    法  官  賴武志
以上正本係照原本作成
如對本判決上訴，須於判決送達後20日內向本院提出上訴狀
中    華    民    國    98    年    7     月    30    日
                                    書記官  施若娟


司法院資訊處製作；財團法人民間司法改革基金會備份。
